臺灣高等法院臺南分院民事判決
110年度上易字第117號
上  訴  人  張簡淑玲
訴訟代理人  張簡淑芬
被上訴人    林秀娥  
            高福興  
上列當事人間請求拆除地上物返還土地事件，上訴人對於中華民
國110年3月5日臺灣臺南地方法院第一審判決(109年度訴字第152
7號)提起上訴，本院於110年11月2日言詞辯論終結，判決如下：
    主  文
原判決關於駁回上訴人後開第二、三項之訴及訴訟費用(確定部
分除外)之裁判均廢棄。
被上訴人林秀娥應將坐落臺南市○○區○○段0000000地號土地上，
如原判決附圖編號G、F、K、L、M等鐵窗、冷氣拆除；被上訴人
高福興應將坐落臺南市○○區○○段0000000地號土地上，如原判決
附圖編號E、D、C、J、I、H等鐵窗、冷氣、鐵棚拆除；被上訴人
林秀娥、高福興應共同將如原判決附圖編號A部分屋簷及建物面
積7.56平方公尺拆除，將該土地返還上訴人及其他共有人全體。
被上訴人林秀娥、高福興應各再給付上訴人新臺幣肆仟貳佰參拾
伍元。
其餘上訴駁回。
第一、二審訴訟費用由被上訴人負擔。
　　事實及理由
一、上訴人主張：
    上訴人所共有之坐落臺南市○○區○○段0000000地號土地(下稱
    系爭土地)（上訴人應有部分為4分之1），與被上訴人林秀
    娥所有同段0000-00地號土地、被上訴人高福興所有同段000
    0-00地號土地相鄰，被上訴人林秀娥於0000-00地號土地上
    興建有門牌號碼臺南市○○區○○000○0號房屋（下稱000之0號
    房屋）、被上訴人高福興於0000-00地號土地上興建有門牌
    號碼臺南市○○區○○000○0號房屋（下稱000之0號房屋），被
    上訴人未經土地所有權人同意，在000之0號及000之0號房屋
    後側即上訴人共有之系爭土地填土鋪設水泥地基至與其等上
    開房屋同高度使用，且000之0、000之0房屋後側牆面各樓層
    砌磚設置之遮雨屋簷、房屋牆壁上設置之防盜鐵窗、冷氣機
    、冷氣上下磚架、頂樓鐵皮屋落水槽等均已占用到系爭土地
    ，被上訴人所有房屋地上物占用系爭土地，係屬無權占用，
    爰依民法第767條第1項前段、中段、第821條之規定，請求
    被上訴人拆除上開地上物，並將所占用之土地返還上訴人及
    全體共有人。並依不當得利之法律關係請求被上訴人林秀娥
    、高福興各給付相當租金之不當得各新臺幣(下同)2萬0304
    元。原審僅命被上訴人拆除如原判決附圖編號B部分及命被
    上訴人二人各給付1161元，而駁回上訴人其餘請求。上訴人
    就其敗訴中如下上訴聲明部分提起上訴。並聲明：㈠原判決
    關於駁回上訴人後開之訴部分廢棄。㈡被上訴人林秀娥應將
    系爭土地上，如原判決附圖編號G、F、K、L、M等鐵窗、冷
    氣拆除，及與被上訴人高福興共同將編號A部分屋簷及建物
    拆除，將共同所占用之土地返還上訴人及其他全體共有人。
    ㈢被上訴人高福興應將系爭土地上如原判決附圖編號I、H等
    鐵窗、冷氣、鐵棚拆除及與被上訴人林秀娥共同將編號A部
    分屋簷及建物(上訴人將面積誤載為37.56平方公尺，實為7.
    56平方公尺)，將所共同占用之土地返還上訴人及其他全體
    共有人。㈣被上訴人林秀娥、高福興應各給付上訴人5354元
    。(原審命被上訴人拆除如原判決附圖編號B部分，面積37.5
    6平方公尺水泥基地拆除並交還土地，及命被上訴人林秀娥
    、高福興各給付1161元本息部分，被上訴人未上訴，已告確
    定)。
二、被上訴人則抗辯：對屋簷、鐵窗、冷氣有占用到系爭土地沒
    有意見，其增建房子時有丈量，不知有占到上訴人之系爭土
    地，其亦願意向上訴人價購或承租上開土地，但上訴人出價
    實在太高，並非被上訴人不願意處理等語。並聲明：上訴駁
    回。
三、兩造不爭執事項：
  ㈠系爭土地於107年3月14日以106年6月7日分割繼承為登記原因
    登記為上訴人與其他共有人所共有，上訴人權利範圍應有部
    分4分之1。
  ㈡系爭土地於105年1月至106年12月止，申報地價為每平方公尺
    1440元，107年1月至108年12月止，申報地價為每平方公尺1
    520元，自109年1月起申報地價為每平方公尺1600元。
　㈢系爭土地東北側與被上訴人林秀娥所有同段0000-00地號土地
    及被上訴人高福興所有同段0000-00地號土地相鄰，被上訴
    人林秀娥、高福興分別在其所有上開土地上興建門牌號碼臺
    南市○○區○○段000○0號房屋及000之0號房屋一棟，房屋後門
    出來直接與系爭土地連接，被上訴人二人於10年前出資在房
    屋後門出來之系爭土地上鋪設水泥平台地基與房屋後門相連
    接。
  ㈣依地政機關測量結果，該兩棟房屋後側牆壁上所搭建之鐵窗
    、冷氣等均有占用到系爭土地，詳細位置如原判決附圖編號
    ，其中編號G、F、K、L、M等鐵窗、冷氣應係在被上訴人林
    秀娥房屋後側牆壁上，附圖編號E、D、C、J、I、H等鐵窗、
    冷氣、鐵棚等則係架設在被上訴人高福興房屋後侧牆壁上，
    另兩棟房屋興建時所搭建之（房屋至屋簷）有如附圖A部分
    ，面積約7.56平方公尺係在系爭土地上空，另被上訴人所共
    同鋪設之水泥地基平台如附圖B部分所示，占用系爭土地面
    積共37.53平方公尺。
　㈤依臺南市新化地政事務所110年8月31日所測字第1100079110
    號函覆：複丈成果圖(即原判決附圖)編號A部分，該面積及
    位置係屋簷及建物本體皆有占用0000-00地號土地。
四、兩造爭執事項：
　㈠上訴人主張被上訴人無權占用系爭土地如原判決附圖所示A部
    分面積合計7.56平方公尺，請求被上訴人拆除，及請求被上
    訴人林秀娥、高福興拆除如原判決附圖各編號C至M所示之地
    上物，將上開土地返還上訴人及其他共有人全體，有無理由
    ？
  ㈡上訴人主張依民法第179條規定，請求被上訴人林秀娥、高福
    興依各自占用面積給付自107年3月起至110年3月止相當於租
    金損害之不當得利各5354元，有無理由？
五、本院之判斷：
  ㈠按所有人對無權占有或侵奪其所有物者，得請求返還之。各
    共有人對於第三人，得就共有物之全部本於所有權之請求。
    但回復共有物之請求，僅得為共有人全體之利益為之，民法
    第767條第1項前段、第821條分別定有明文。又按以無權占
    有為原因，請求返還所有物之訴，被上訴人對上訴人就其物
    有所有權存在之事實無爭執，而僅以非無權占有為抗辯者，
    上訴人於被上訴人無權占有之事實，無舉證責任。被上訴人
    應就其取得占有，係有正當權源之事實證明之。如不能證明
    ，則應認上訴人之請求為有理由。
  ㈡依不爭執事項㈠、㈢、㈣所示，被上訴人林秀娥、高福興所有00
    0之0號、000之0號房屋，如原判決附圖編號A部分、面積7.5
    6平方公尺，該面積及位置係屋簷及建物本體皆有占用系爭
    土地；又被上訴人林秀娥所有000之0號房屋1、2樓牆壁上所
    設置如附圖編號G、F、K、L、M等鐵窗、冷氣及被上訴人高
    福興所有000之0號房屋後側牆壁1、2樓所設置如附圖所示編
    號E、D、C、J、I、H等之鐵窗、鐵棚及冷氣等，確均已逾越
    地界使用到系爭土地，逾越面積如原判決附圖上開編號所示
    (但編號C至M所示之鐵窗、鐵棚及冷氣等部分，係懸掛在A之
    牆壁上，屬空中占有，但其面積與A、B之土地面積有重疊，
    詳見本院卷第153頁之相片及附圖)。被上訴人並未就其有占
    有使用上開土地之正當權源提出具體事證以資證明，則被上
    訴人上開占用系爭土地，應屬無權占有，上訴人依民法第76
    7條第1項及第821條規定，請求被上訴人林秀娥應將系爭土
    地上，如原判決附圖編號G、F、K、L、M等鐵窗、冷氣拆除
    ；被上訴人高福興應將系爭土地上，如原判決附圖編號E、D
    、C、J、I、H等鐵窗、冷氣、鐵棚拆除；被上訴人林秀娥、
    高福興應共同將編號A部分屋簷及建物面積7.56平方公尺拆
    除，將該土地返還上訴人及其他共有人全體，即屬有據，應
    予准許。
　㈢又按土地所有人建築房屋非因故意或重大過失逾越地界者，
    鄰地所有人如知其越界而不即提出異議，不得請求移去或變
    更其房屋。土地所有人建築房屋逾越地界，鄰地所有人請求
    移去或變更時，法院得斟酌公共利益及當事人利益，免為全
    部或一部之移去或變更。固為民法第796條第1項前段、第79
    6條之1第1項前段所明定。惟主張鄰地所有人知其越界而不
    即提出異議者，應就此項事實負舉證之責任(最高法院45年
    台上字第931號原判例參照)。再者民法第796條所定鄰地所
    有人之忍受義務，係為土地所有人所建房屋之整體，有一部
    分逾越疆界，若予拆除，勢將損及全部建築物之經濟價值而
    設。倘土地所有人所建房屋整體之外，越界加建房屋，則鄰
    地所有人請求拆除，原無礙於所建房屋之整體，即無該條規
    定之適用(最高法院67年台上字第800號原判例參照)。被上
    訴人並未舉證證明，於其越界建築時知其越界而不即提出異
    議，自無民法第796條第1項前段之適用。再者，被上訴人亦
    自稱其87年蓋房，報完工之後，順著增建(見本院卷第99頁)
    ，足見被上訴人係違規增建部分之房屋占用系爭土地，再加
    裝如原判決附圖編號C至M所示之鐵窗、鐵棚及冷氣，空中占
    用系爭土地，將違建之A部分拆除，原無礙於所建房屋之整
    體，被上訴人拆除後，整修自己之建物，再裝設之鐵窗、鐵
    棚及冷氣，無礙其生活，且被上訴人違建占用他人土地，更
    與公共利益無涉，自無適用民法第796條之1第1項之餘地，
    自不得免為全部或一部之移去或變更，應予說明。
  ㈣按無法律上原因而受利益，致他人受損害者，應返還其利益
　  ，民法第179 條前段定有明文；又無權占有他人土地，可能
　  獲得相當於租金之利益，致土地所有權人受有相當於租金之
　  損害，此為為社會通常之觀念。經查：
　 ⒈系爭土地為上訴人所共有，被上訴人林秀娥、高福興無權占
     用系爭土地之面積為如原判決附圖編號A部分面積7.56平方
     公尺及B部分面積37.53平方公尺(其餘C-M部分係懸空在A、
     B上)合計45.09平方公尺，已如前述。則被上訴人無權占用
     上訴人所共有之土地，獲有相當於租金之利益，並致上訴
     人受有相當於租金之損害，稽諸前揭說明，上訴人據此請
     求被上訴人給付相當於租金之利益，即屬有據。惟上訴人
     及其他共有人均係於107年3月14日分割繼承登記為系爭土
     地之所有權人，上訴人應有部分雖僅4分之1，但其他共有
     人已將債權讓與上訴人，此有上訴人提出之土地謄本及拆
     除地上物返還土地債權讓與同意書在卷可憑(見原審補字卷
     第51頁、本院卷第23-24頁)，上訴人請求被上訴人給付107
     年3月至110年3月止，相當租金之不當得利，應屬有據。
　 ⒉又按「城市地方房屋之租金，以不超過土地及其建築物申報
     總價年息百分之10為限」、「土地法第97條所謂土地及建
     築物之總價額，土地價額依法定地價」，土地法第97條第1
     項、土地法施行法第25條前段分別定有明文。另按，基地
     租金之數額，除以基地申報地價為基礎外，尚須斟酌基地
     之位置，工商業繁榮之程度，承租人利用基地之經濟價值
     及所受利益等項，並與鄰地租金相比較，以為決定，並非
     必達申報總地價年息百分之10最高額（最高法院68年度台
     上字第3071號原判例要旨參照）。查上訴人所共有系爭土
     地，107年1月至108年12月止，申報地價為每平方公尺1520
     元，自109年1月起申報地價為每平方公尺1600元，此為兩
     造所不爭執。再系爭土地並無臨路、地形畸零、狹長，除
     被上訴人鋪設水泥地基部分較為清潔外，其餘部分均呈廢
     棄狀態，此有現場照片及地籍圖可參，斟酌被上訴人越界
     建築，並利用系爭土地在房屋外牆設置遮雨屋簷等地上物
     及設置水泥地基平台放置雜物使用之經濟價值等情狀，其
     所受相當於租金之利益，本院認為以申報地價年息百分之5
     計算較為合理。是上訴人得請求被上訴人共同返還自107年
     3月起至110年3月止相當租金之不當得利金額應為1萬0792
     【計算式：①[107年3月至108年12月31日止，共同占用面積
     （A＋B）合計45.09平方公尺×1,520元×年息5％×（1＋10/12）
     年＋②109年1月至110年3月止，共同占用面積45.09平方公尺
     ×1600元×年息5％×(1+3/12年)]，元以下4捨5入】，被上訴
     人二人原各應給付之金額為5396元(10,792/2=5396)。原審
     已判命被上訴人二人各給付1161元(被上訴人未上訴)，從
     而，上訴人請求被上訴人林秀娥、高福興再給付4235元，
     核屬有據，應予准許。逾此部分之請求，則屬無據，應予
     駁回。
六、綜上所述，上訴人本於民法第767 條、第821條及第179條之
    規定，請求被上訴人林秀娥應將坐落系爭土地上，如原判決
    附圖編號G、F、K、L、M等鐵窗、冷氣拆除；被上訴人高福
    興應將坐落系爭土地上，如原判決附圖編號E、D、C、J、I
    、H等鐵窗、冷氣、鐵棚拆除；被上訴人林秀娥、高福興應
    共同將編號A部分屋簷及建物面積7.56平方公尺拆除，將該
    土地返還上訴人及其他共有人全體。被上訴人林秀娥、高福
    興應各再給付上訴人為4235元，為有理由，應予准許，逾上
    開範圍之請求，則非有據，應予駁回。原審就上開應准許部
    分，為上訴敗訴之判決，尚有未洽，上訴意旨求予廢棄改判
    ，為有理由，爰由本院予以廢棄改判如主文第2、3項所示。
    至於上訴人之請求不應准許部分，原判決為上訴人敗訴之判
    決，經核於法並無不合，上訴意旨求予廢棄改判，為無理由
    ，應駁回其上訴。
七、本件事證已臻明確，兩造其餘之攻擊或防禦方法及所用之證
    據，經本院斟酌後，認為均不足以影響本判決之結果，爰不
    逐一論列，附此敘明。
八、據上論結，本件上訴為一部有理由，一部無理由，依民事訴
    訟法第450條、第449條第1項、第79條，判決如主文。
中　　華　　民　　國　　110 　年　　11　　月　　23　　日
                  民事第二庭  審判長法  官  吳上康

                                    法  官  林育幟

                                    法  官  李素靖　　
上為正本係照原本作成。
不得上訴。
中　　華　　民　　國　　110 　年　　11　　月　　23　　日

                                    書記官  高曉涵